【裁判字號】    94,醫,7
【裁判日期】    990205
【裁判案由】    損害賠償
【裁判全文】
臺灣桃園地方法院民事判決                 94年度醫字第7號
原      告  林泱廷男，民國9.
法定代理人  趙珮丞
            林鴻欽
訴訟代理人  苗繼業律師
被      告  敏盛綜合醫院
法定代理人  楊敏盛
被      告  陳保仁
            劉雯芬
            黃淑媚
上四人共同
訴訟代理人  蔡榮德律師
上列當事人間請求損害賠償事件，於民國99年01月06日辯論終結
，本院判決如下：
    主      文
原告之訴及假執行之聲請駁回。
訴訟費用由原告負擔。
    事實及理由
一、原告主張略以：
  (一)原告之母（下稱產婦）趙珮丞（原名趙玉美）於民國93年03
    月08日上午09時40分許因即將生產，由其配偶林鴻欽（下稱
    林鴻欽）陪同至被告敏盛綜合醫院（下稱敏盛醫院）住院待
    產。於同日下午01至03時許，護理人員即被告劉雯芬發現產
    婦趙珮丞胎心音異常降低，疑似胎兒窘迫（fetal distress
    ）現象，雖立即告知產婦趙珮丞及林鴻欽，並予以產婦趙珮
    丞左側臥、點滴及氧氣，惟未及時通知醫師即被告陳保仁到
    場作剖腹產等適當處置，另被告陳保仁未在場為產婦趙珮丞
    診察，被告敏盛醫院又將產婦趙珮丞上開時段之胎心音監測
    紀錄逸失，未依醫療法第48條規定完整保存至少10年；至同
    日下午05時15分許，護理人員即被告黃淑媚發現產婦趙珮丞
    胎心音異常降至70bpm ，且產婦趙珮丞持續疼痛加劇，雖有
    通知被告陳保仁並經其指示為產婦趙珮丞施打Buscopan（經
    林鴻欽同意），然被告陳保仁未在場即下醫囑，且未檢視該
    針劑是否正確（其稱係子宮舒緩劑，與被告黃淑媚稱係子宮
    收縮劑矛盾），違反醫師法第11條規定。另產婦趙珮丞於同
    日下午06時10分開始胎心音異常，被告陳保仁仍不在場致無
    法及時作適當醫療處置（詳如後述），經緊急聯絡，被告陳
    保仁遲至同日下午06時55分許，始進入產房為產婦趙珮丞接
    生，產婦趙珮丞於同日下午07時02分許，以自然生產方式產
    下原告。
  (二)前述被告醫療過失致產婦趙珮丞未能及時以剖腹或其他適當
    方式將原告產出，使原告因產程中腦部缺氧過久，一出生即
    全身發紺、無法自主性呼吸且處於肌無力（癱軟）現象，出
    生後5 分鐘內Apgar score 僅3 至4 分（正常新生兒為10分
    ）而須緊急插管並送入新生兒加護病房。嗣原告生命跡象雖
    已穩定，然卻因腦部長期缺氧導致發育遲緩、癲癇、視神經
    萎縮等永久性重大傷害，被告敏盛醫院為被告劉雯芬、黃淑
    媚、陳保仁之僱用人，依民法第184 條第1 項前段、第185
    條第1 項、第188 條第1 項、第193 條第1 項及第195 條第
    1 項等規定，被告對於原告所受下列各項損害，應連帶負侵
    權行為之損害賠償責任。茲分述之：
  1.醫療費：已支出新台幣（下同）60,123元。
  2.增加生活上之需要：已支出61,090元，包括：(1)醫療用品費
    用：鼻胃管3,900 元、灌食空針780 元（餵食奶粉與藥物用
    ，鼻胃管每支150 元，灌食空針每支30元，每月各需使用2
    支）、嬰兒用膠帶260 元、乙拉膠帶520 元（固定鼻胃管用
    ，嬰兒用膠帶每個60元，乙拉膠帶每個1 百元，每3 個月各
    需使用1 個）、按摩器4 百元（復健治療用，每個4 百元）
    、蒸氣機3,900 元（拍痰用，每個3,900 元）、手部支撐架
    2 千元（復健治療用，每組2 千元），合計11,760元。(2)定
    期到醫院復健及針灸之交通費用：49,330元（細目詳如起訴
    狀附醫療相關費用一覽表）。
  3.減少勞動能力之損害：原告因被告前述醫療過失，腦部長期
    缺氧、受損，導致癲癇、視神經衰弱、發育不良，迄今仍須
    以鼻胃管插管方式餵食，經判定為重度肢障，領有重大傷病
    卡，原告就減損勞動能力之損害僅先請求1 百萬元。
  4.慰撫金：被告前揭醫療疏失所致原告永久性重傷害，終身需
    承受不定時癲癇發作之痛苦、他人異樣之眼光及視力障礙之
    不便，且迄今已1 年餘，仍需以鼻胃管插管餵食，亦無法站
    立，每週定期接受西醫復健及中醫針灸治療，原告所受痛苦
    非常人所可忍受，爰請求慰撫金3 百萬元，應無過當。
  5.原告上開各項損害共計4,121,213 元，僅先請求其中1 百萬
    元（即醫療費60,123元、增加生活上之需要61,090、減少勞
    動能力之損害80萬元、慰撫金78,787元）。
  (三)聲明（見本院卷(二)第25頁）：
  1.被告應連帶給付原告1 百萬元，及自被告答辯狀提出日即94
    年09月23日起至清償日止，按年息5 ％計算之利息。
  2.願供擔保請准宣告假執行。
  (四)對於被告抗辯所為之陳述：
  1.被告所稱：胎心音測量紀錄量多且厚，僅需置於產房內保存
    6 個月，部分附於病歷等語，與醫療法第48條第1 項、第2
    項前段規定：「醫院、診所之病歷，應指定適當之場所及人
    員保管，並至少保存十年。病歷內容應清晰、詳實、完整。
    」不符，不足採憑。
  2.原告腦性麻痺係因產婦趙珮丞產程遲滯，長期缺氧所致，產
    婦趙珮丞產程中之胎心音監測紀錄顯示胎兒心跳異常狀況，
    有原告於被告敏盛醫院出院病歷摘要可憑，被告辯稱：原告
    腦性麻痺係在母親腹中即已產生，與生產過程無關一節，並
    不可採。若原告腦性麻痺係在母親腹中即已造成，產婦趙珮
    丞在被告敏盛醫院作產檢未經檢查出來，被告敏盛醫院亦有
    醫療過失。
  3.財團法人長庚紀念醫院（下稱長庚醫院）95年05月17日長
    庚院法字第1206號函（下稱長庚醫院函）所覆醫療意見有利
    被告（即說明四、五）部分，經被告援用，顯無偏頗。況依
    被告提出台灣婦產科醫學會會訊第103 期刊載之「檢視腦性
    麻痺的危險因子」乙文，腦性麻痺造成原因為「80％發生在
    懷孕中，8 ％－10％在生產時，10％在嬰兒期」，佐證長庚
    醫院函說明二之意見並無錯誤，被告辯稱：原告出生後即有
    腦部發育遲緩、癲癇、視神經萎縮，係產婦趙珮丞「懷孕中
    」即存在一節，應負舉證責任。
  4.依當日胎心音監測紀錄記載時間「15：25前後」「15：30～
    15：35」、「16：30～16：41」、「16：45～16：54」、「
    17：40～18：00」及「18：30分前後」之胎心音均為「80～
    160 」，當日18時15分前即有胎心音持續低於100 情形，並
    非間歇性，足證被告所採取之措施並未生效；另依產房護理
    紀錄單，當日18時35分胎心音從18時30分「120 ～160 」降
    為「100 ～160 」。長庚醫院依此認定當日18時35分胎心音
    有減速現象，並無引證錯誤。倘病歷記載「14：40」、「15
    ：40」、「16：00」及「18：30」之胎心音分別為「130 ～
    160 」、「130 ～160 」、「140 ～160 」、「120 ～160
    」，均屬正常，何以被告醫護人員當時卻給予產婦趙珮丞左
    側臥、輸液並持續供給氧氣等應施用於孕婦發生變異型胎心
    音減速現象之醫療措施。被告辯稱：發生胎心音減速時段僅
    有2 次，指摘長庚醫院函說明六「自16時30分至18時35分，
    變異型胎心音減速現象並無改善」，與事證不符等語，不足
    採取。
  (五)對於行政院衛生署醫事審議委員會（下稱醫審會）第000000
    0 號鑑定書（下稱第1 次鑑定書）之意見：
  1.鑑定意見(一)認為從原告之病歷紀錄，無法排除其腦部發育遲
    緩、癲癇、視神經萎縮等情形，可能係生產過程處理不當造
    成。
  2.鑑定意見(二)依87年08月31日衛署醫字第87048237號函表示包
    括胎兒監視器之資料保存，醫療機構摘取部分具有代表性之
    資料黏貼於病歷中依法保存，其餘資料得集中保管一段時間
    後銷毀。決定部分資料是否有代表性，保存於病歷，由醫師
    依實際臨床變化判斷決定。鑑定意見(三)亦認「本案01：40或
    02：40之胎心音監測紀錄不足以影響產婦臨床處置及預後之
    判斷，得不留存」。惟未具體指示何種情形屬「醫師依實際
    臨床變化判斷，具有『代表性』之資料」，與於何處集中保
    管及期限，如無具體限制，任由醫師自行判斷決定胎心音監
    測紀錄等病歷之保存，無非係容認醫師得以該病歷資料無保
    存必要為由任意銷毀或隱匿，前述衛生署函文文義與醫療法
    第48條立法目的相違，應不足取。況本件逸失之胎心音監測
    紀錄為該紀錄記載時間當天10時10分至11時20分、12時10分
    至15時10分、15時40分至16時25分、17時10分至17時44分（
    實際時間約為10時40分至12時、12時40分至15 時50 分、16
    時40分至17時05分、17時40分至18時24分）四時段，依上開
    鑑定意見所列標準，均屬應留存之醫療紀錄，上開鑑定意見
    認「01：40『或』02：40等記錄得不留存」等語，忽略產婦
    生產或胎心音的變化係長時間的過程，非可單獨觀察時點，
    且本件胎心音監測紀錄記載時間，與病歷記載時間及實際時
    間出入甚大，不得逕以兩者對照觀察（被告自承誤差30至40
    分鐘），非可遽信。另被告敏盛醫院未依法留存而逸失，難
    謂無過失。
  3.鑑定意見(四)認「胎心音監測紀錄出現胎心音突然減速，『或
    』胎心音變異性差合併持續性變異型減速、慢發性減速，或
    延長型減速，則可判斷有胎兒窘迫現象。」，且「本案發生
    胎心音突然減速，但胎心音變異性未明顯變差」情形，是本
    件有胎兒窘迫現象。惟又稱本件情形，一般醫療實務均首先
    要求產婦左側臥，給予氧氣及大量點滴輸液供應，若胎心音
    變化有改善，則可繼續觀察待產。倘本件產婦之情形只要給
    予左側臥、氧氣及大量點滴輸液供應即可改善，何以被告陳
    保仁分別於當日11時40分許、15時55分許，2 次指示護理人
    員對產婦趙珮丞施用藥物Cytotec ，足徵當時依其專業判斷
    產婦有異常狀況，故需使用特殊藥物。
  4.鑑定意見(五)固認產婦施打Buscopan屬於醫療行為，應由醫師
    判斷產婦產程變化後執行或囑咐護理人員執行。惟未具體敘
    明是否須由醫師親自在場診察判斷產婦產程變化。依醫師法
    第11條第1 項明定「醫師非親自診察，不得施行治療、開給
    方劑或交付證明書。」，及最高法院94年台上字第1403號刑
    事判決意旨，被告陳保仁未在場親自診察判斷產婦趙珮丞產
    程變化，僅依在場護理人員陳珮瑜、被告黃淑媚電話報告，
    即指示渠等為產婦趙珮丞施用Cytotec 或Buscopan等藥物，
    且未在場指揮、監督，甚至產婦趙珮丞被推入產房時亦無婦
    產科醫師在場，足見被告陳保仁、敏盛醫院均有過失。
  5.鑑定意見(六)認「羊水胎便染色是否需要及早救治，應配合胎
    心音監測之變化決定」云云，惟未具體說明胎心音監測有何
    變化，即表徵需及早救治，及應施以何種醫療措施，始能符
    合「及早救治」。
  6.鑑定意見(六)以「胎心音經產婦左側臥，氧氣供應處置，稍有
    改善，隨後產婦已至產檯用力，整個過程由病歷紀錄，沒有
    明確證據顯示須立即緊急剖腹生產，尤其18：30時子宮頸已
    擴張8 公分以上，此時若準備剖腹生產，其花費之準備時間
    很難確定會較自然產迅速」。惟依原證9 之胎心音監測紀錄
    所示，16時37分至16時53分間（持續11分鐘，實際時間約為
    17時07分至17時23分），第1 次胎心音降至80以下，且胎心
    音變異性差，不到50分鐘，即17時44分（實際時間約為18時
    14分）前，胎心音第2 次降至80以下（依原證10即黃國儀所
    著「待產及分娩之護理評估」乙文，正常足月兒的胎心率約
    在每分鐘120 至160 次，如低於每分鐘120 次以下即屬心搏
    過慢，輕度的心搏過慢約在每分鐘90至120 次，中度的心搏
    過慢約在每分鐘79至89次，重度心搏過慢是指低於每分鐘70
    次。造成心搏過慢的可能原因之一即為嚴重缺氧），且胎心
    音變異性差之情形持續到17時51分（實際時間約為18時21分
    ），長達7 分鐘。以上開鑑定意見(四)所列判斷有胎兒窘迫現
    象之標準，當時有胎兒窘迫情形，如以醫學經驗，仍僅給予
    產婦左側臥、氧氣供應及大量點滴之醫療措施即已足夠，何
    以不到50分鐘又發生第2 次突然減速至80以下且胎心音變異
    性差情形？隨即發生胎便感染狀況？何種情形屬醫療實務上
    認為需採取介入性醫療措施之胎兒窘迫狀況？未見敘明，且
    與長庚醫院函說明六之意見差異甚大。
  7.鑑定意見(八)認為一發生胎心音減速，立即安排剖腹生產，依
    一般醫院醫療常規，最快準備時間約需30分鐘云云。惟縱使
    緊急剖腹手術準備時間需長達30分（原告否認之），被告於
    當日17時15分發現第1 次胎心音減速至80以下通知被告陳保
    仁，嗣於當日18時15分發現第2 次胎心音減速至80以下，若
    被告陳保仁或其他婦產科醫師在場親自診察判斷產婦趙珮丞
    之狀況，即能立即決定安排緊急剖腹生產，及早解除胎兒缺
    氧情形，無庸長期等待被告陳保仁為產婦接生，被告陳保仁
    、敏盛醫院亦均有過失。
  8.鑑定意見(九)雖認病歷紀錄無法判斷嬰兒之腦性麻痺為接生醫
    師行為造成，應屬周產期之併發症，惟鑑定意見(一)亦認無法
    排除可能為生產過程處理不當造成。
  9.另對鑑定意見(十)無意見。
  (六)被告消極未即時採取緊急娩出胎兒之介入性醫療措施：
  1.長庚醫院函說明六認「依原告之母病歷記載，及胎心音監測
    紀錄顯示，迄93年03月08日18時35分，子宮頸口開8 公分及
    變異型胎心音減速現象並無改善，並於此時已出現羊水胎便
    污染現象，此時應有更積極緊急娩出胎兒之介入性醫療措施
    。但18時40分宮口已全開，可採取真空吸引或其他介入性生
    產方式。」，醫審會第1 次鑑定書鑑定意見(六)、(九)亦認「一
    般有羊水胎便染色之新生兒發生周產期併發症或死亡之比率
    較高。…羊水胎便染色是否需要及早救治，應配合胎心音監
    測之變化決定。」、「由病歷紀錄無法判斷嬰兒之腦性麻痺
    為接生醫師行為所造成，應屬周產期之併發症。依胎心音紀
    錄變化，若醫師施行剖腹生產，是否能避免發生新生兒腦性
    麻痺，亦無法確定。」，另產婦趙珮丞胎心音於當日17時15
    分及18時15分連續2 次降至70，依前述「待產及分娩之護理
    評估」乙文，屬「重度心搏過慢」，經處理逾30分鐘仍未改
    善及出現羊水胎便污染現象，且當日18時40分子宮頸口已全
    開，醫師應採取積極緊急娩出胎兒之介入性醫療措施，立即
    使用產鉗或真空抽吸引產娩出，否則應立即施行剖腹生產取
    出胎兒，非僅等待醫師前來由產婦自然生產。被告陳保仁為
    專業婦產科醫師明知此節，於產婦趙珮丞生產過程危急時竟
    不在場，現場亦無其他婦產科醫師，被告陳保仁、敏盛醫院
    自有過失。
  2.產婦趙珮丞於當日18時35分出現羊水胎便污染及胎心音異常
    之前或同時，如被告陳保仁或被告敏盛醫院其他婦產科醫師
    在場，並採取積極緊急娩出胎兒之介入性醫療措施，原告即
    有可能降低或免除發生前開重大傷害，被告無法舉證排除原
    告所受重大傷害與被告未盡注意義務間之因果關係，依民事
    訴訟法第277 條但書舉證責任倒置規定，自應就原告所受重
    大傷害負責。
  (七)被告陳保仁指示護理人員陳珮瑜分別於當天11時40分及15時
    55分對產婦趙珮丞2 次使用Cytotec 即前列腺素E1催生，惟
    Cytotec 僅為行政院衛生署核准胃及十二指腸潰瘍用藥，並
    未核准用於催生，用在催生僅具實驗性治療之性質，且臨床
    上有產生胎便、子宮過度收縮及胎心音異常、胎兒窘迫及產
    後出血等副作用，故尚未有任何國家主管機關批准為催生用
    藥之例，至多僅以極低之建議劑量作為臨床研究；另前列腺
    素E1比前列腺素E2較會導致子宮過度收縮、子宮破裂、胎兒
    窘迫、產後出血及羊水栓塞症，安全性有很大疑問【見臺灣
    臺北地方法院（下稱臺北地院）90年度訴字第3406號判決】
    。被告陳保仁為專業婦產科醫師，明知上情，使用Cytotec
    催生，卻未告知產婦趙珮丞及其在場家屬林鴻欽此用藥性質
    、風險及另有署核前列腺素催生用藥「普洛舒定－益二型陰
    道錠」得為替代性催生藥物，未善盡醫師告知及說明義務，
    違反醫師法第12條之1 規定，復未注意此藥劑使用劑量與產
    婦身形體重是否相當及時間間隔，且未全程由醫師在場以胎
    心音監測儀器監控產婦子宮收縮及胎心音變化，適時採取適
    當醫療措施，未盡注意義務，被告陳保仁、敏盛醫院均有過
    失。產婦趙珮丞於當日18時35分出現羊水胎便污染及持續胎
    心音異常狀況未改善，產生使用Cytotec 催生之副作用，長
    庚醫院函說明二及醫審會第1 次鑑定書鑑定意見(一)均認原告
    前述重大傷害無法完全排除屬於生產過程處理不當造成，如
    被告敏盛醫院有署核催生用藥，且被告陳保仁善盡說明義務
    ，使產婦趙珮丞得選擇使用署核催生用藥，原告即有可能降
    低或免除胎便及胎心音異常之副作用，免遭前開重大傷害，
    被告無法舉證排除原告所受重大傷害與被告未盡說明義務、
    注意義務間之因果關係，依民事訴訟法第277 條但書舉證責
    任倒置規定，自應就原告所受重大傷害負責。
  (八)對於醫審會第0000000 號鑑定書（下稱第2 次鑑定書）之意
    見：
  1.鑑定意見引用美國食品藥物管理局資料有所錯誤（據原證14
    該局網站2009年5 月資料，Cytotec 用於軟化子宮頸、催生
    及減少產後出血之用途，從未經該局核准使用），且未據實
    說明除美國婦產科學會外，多數專業機構，甚至Cytotec 製
    造商Searle公司，皆不贊成Cytotec 用在催生，Cytotec 包
    裝盒警示不得用於孕婦，得使用於孕婦，僅在原先此藥核准
    之用途（治療胃潰瘍），限於因使用非類固醇抗發炎劑治療
    有高風險之孕婦，使用說明更提及用於孕婦會造成流產、早
    產或者是生產時之副作用（Birth defects 原證13參照）。
  2.鑑定意見稱Cytotec 使用劑量50毫克，間隔4 小時，不會有
    腦性麻痺之意見，毫無依據，不足採信。
  (九)胎心音監測紀錄係屬醫療紀錄，依法本應保存，惟被告卻未
    保存當日15時40分至16時25分及17時10分至17時44分（此為
    胎心音監測儀器紀錄之時間）胎心音監測紀錄，致原告舉證
    困難，依「德國醫療過失舉證責任之研究」乙文，醫師或醫
    院違反詳實記載病人病情及其他相關醫療資訊之義務，病人
    之舉證責任即得減輕，甚至轉由醫師或醫院負舉證責任，即
    應由被告舉證該時段胎心音正常，而無從事積極性介入性措
    施之必要。另產婦趙珮丞胎心音監測紀錄自當日17時44分開
    始即不正常長達5 分鐘以上，其後更產生羊水破裂等情，被
    告陳保仁皆不在場處理，遲至18時55分才出現，期間亦無其
    他醫師在場，致未即時採取長庚醫院函說明六所稱「採取真
    空吸引及其他介入性生產方式」，來排除存在之風險，依德
    國實務及學界通說，病人之損害，源自於醫師或醫院所應控
    管之風險，而非來自於其個人體質對於醫療行為之反應下，
    不論病人係依據契約責任或依侵權行為責任請求賠償，皆無
    再命病人負舉證責任之理，應將該舉證責任分配於醫師或醫
    院（同上論文參照）。此外，本件被告陳保仁、敏盛醫院使
    用Cytotec 催生，違反告知及說明義務，依臺北地院90年訴
    字第3406號判決意旨，及德國實務及學界通說，醫療行為導
    致病人受有損害時，即使醫師在該醫療行為上已盡專業上之
    注意義務，但如不能證明其已對病人為必要之說明，且病人
    對醫師說明後同意系爭醫療行為者，則醫師仍應就病人之損
    害，負賠償責任，此部分應由被告舉證證明使用Cytotec 催
    生，不會導致原告產生胎兒窘迫、腦性麻痺。
二、被告抗辯略以：
  (一)原告所患腦性麻痺症之成因繁多，大都係胎兒在母親腹中即
    已產生，因生產過程發生缺氧造成者，比例極低。原告懷疑
    被告醫護人員用錯催生藥劑（Buscopan），或未予適時剖腹
    生產，始致胎兒長期缺氧造成腦性麻痺云云，乃原告片面之
    推測，且對腦性痲痺症之誤解，第1 、2 次鑑定書鑑定意見
    足證原告之主張有誤（詳後述）。依94年05月發行台灣婦產
    科醫學會會訊第103 期刊載之「檢視腦性麻痺的危險因子」
    乙文，腦性麻痺之造成原因略為「以前社會大眾皆認為腦性
    麻痺都是生產中因缺氧造成胎兒腦部受傷，…。但是最近綜
    合許多研究數據，發現80％的腦性麻痺都是胎兒在腹中已產
    生…只有8 ％左右腦性麻痺與生產中缺氧有關…結論：腦性
    麻痺成因複雜，現階段知道80％發生在懷孕中，8 －10％在
    生產時，10％在嬰兒期。子宮內發炎是最能解釋產生IVH 、
    PVL 和早產的原因，進而可發展出腦性麻痺。…造成腦性麻
    痺主要因素，並非婦產科醫師接生有關，因腦性麻痺在『懷
    孕過程中可能早已存在』。Clark 等綜合許多英文文獻，亦
    認為除了極少數的例子外，現階段的醫學技術『無法預防腦
    性麻痺』。」，益見被告對於產婦趙珮丞之接生過程無誤，
    且與原告腦性麻痺無因果關係。
  (二)被告醫護人員對於原告母子之處置，並無不當：
  1.當日下午1 至3 時許，被告劉雯芬為產婦趙珮丞測量胎心音
    時，胎兒心跳正常，並無異常降低情形（參產房護理紀錄單
    之記載），而產婦待產期間之胎心音測量紀錄，記錄於產房
    護理紀錄單上，且胎心音測量紀錄量多且厚，不會全部貼於
    病歷上，但於產房內保存6 星期。當日下午13時至15時之胎
    心音監測紀錄並未遺失，被告於94年10月14日呈送原本，原
    告稱上開時段發生胎兒窘迫及胎心音紀錄遺失等語，並非事
    實，況胎心音監測紀錄本無須保留，是否遺失與原告腦性麻
    痺間，亦無因果關係。
  2.Buscopan施打條件為讓子宮頸軟化，促使子宮頸口擴張，可
    解除子宮平滑肌痙攣（平滑肌舒張劑），對於分娩時子宮頸
    有舒緩作用，並不會增加子宮收縮疼痛感，為臨床上之普遍
    用藥。當日下午06點30分，被告黃淑媚依被告陳保仁醫囑為
    產婦施打Buscopan，此時產婦子宮頸開5 公分，施打後於06
    時35分，產婦子宮頸開至8 公分，06時40分開至10公分，並
    非原告指稱施打後迅速「開10指」（該針劑使用後，胎兒並
    無異常現象）；產婦於06時40分，子宮頸開10公分後即被送
    入產房，由被告陳保仁接生。另06時30分被告黃淑媚為產婦
    施打該針劑時，產婦處於第1 產程活動期之最大斜率期即子
    宮頸開4 至8 公分，學理上稱此為子宮頸擴張最迅速之階段
    ，腹部本即會因子宮收縮而疼痛加劇，產婦並非因施打該針
    劑才引起疼痛。被告黃淑媚依醫囑為產婦施打Buscopan，並
    無錯誤，且與腦性痲痺無涉。
  3.剖腹產依胎兒心跳、產程進度、母體生命現象等客觀指標決
    定是否進行，產婦趙珮丞當時雖有短暫胎心音減速情形，惟
    屬不定性減速（variable deceleration） 之輕度至中度程
    度，經提供氧氣、點滴、要求產婦左側臥後，胎心音速率即
    恢復穩定，且變異性可，故無剖腹生產之必要。
  4.被告陳保仁經通知後即立刻到醫院為產婦趙珮丞接生，並無
    延誤，亦無涉產婦應剖腹與否。另產婦趙珮丞懷孕期間曾由
    其他診所醫師產檢，並非均在被告敏盛醫院產檢。
  (三)長庚醫院函說明二、六與事證不符且不明確，並無可採：
  1.說明二記載「依據所附之病歷資料評估，並無法推斷上述病
    症係在胎兒出生前即已存在，故無法完全排除屬於生產過程
    處理不當造成」，惟「現階段之醫學技術無法預防腦性麻痺
    」，乃因目前臨床上尚無法發現腦性麻痺之成因，無法以科
    學證實得以利用影像或抽血等檢驗方式，區分為懷孕中或生
    產中產生，雖經分析統計80％此類案例發生於懷孕中，而與
    生產相關者多數為早產兒，因其腦部組織較不成熟，對缺氧
    之耐受性較差。上開意見以「出生前」病歷無腦性麻痺之記
    載，即認無法完全排除屬於生產過程處理不當造成，已有未
    合。又腦性麻痺僅有8 ％至10％係生產時發生，上開意見未
    說明憑何認定原告腦性麻痺係生產時造成及其成因？生產過
    程有何處理不當？不當處置與腦性麻痺有無因果關係？故上
    開意見不明確，未能釐清被告是否有造成腦性麻痺之責任及
    因果關係。
  2.被告敏盛醫院之胎心音監測紀錄儀器已使用多年，胎心音監
    測紀錄記載時間較實際時間約晚30、40分鐘，依產婦趙珮丞
    之產房護理紀錄單顯示「18：35胎心音為100-160 」，屬正
    常狀態（120-160 屬正常；100-120 應觀察；100 以下屬減
    速），其胎心音減速僅當日17時15分、18時15分，均係間歇
    性、短暫性發生，立即回復正常，並非持續減速狀態中（其
    胎心音減速及處置情形詳如本院卷第147 頁表格），長庚醫
    院函說明六誤以：自16時30分迄18時35分，變異型胎心音減
    速現象並無改善，認為應有更積極之侵入性醫療措施等語，
    與事證不符，顯不可採。且產婦趙珮丞於18時40分送進產房
    至19時03分生產，前後約20分鐘，若以剖腹產所需麻醉、消
    毒等術前準備時間較自然產久，無絕對必要，不可能採剖腹
    或真空吸引生產，況剖腹及真空吸引生產造成可能之風險及
    併發症甚高。根據美國婦產科醫學會建議，胎兒心跳1 分鐘
    小於70下且持續大於1 分鐘以上，才需加以處置（如氧氣、
    點滴、左側躺），至延長性變異性胎心音減速（連續大於10
    分鐘未回復），何時需為更侵入性處置，回復後心跳的變異
    性是決定關鍵，可視當時之原因及產程進展決定處理方式，
    剖腹生產並非唯一方式。
  3.產婦趙珮丞雖有數次變異性胎心音減速，但不到兩分鐘即已
    恢復，回復後的胎心音變異性均屬正常，產程進展快速，無
    介入性醫療之必要。至發生變異型胎心音減速現象，應施以
    氧氣、輸液、左側臥，被告均有實施，且注射Buscopan亦無
    錯誤，被告之醫療處理乃合理無過失。
  (四)第1 次鑑定書肯認被告對產婦趙珮丞之醫療處置，適當且必
    要，並無過失，本件無需因胎心音減速而以剖腹生產：
  1.按鑑定意見(四)、(六)分別記載「本案發生胎心音突然減速，但
    胎心音變異性未明顯變差。一般醫療實務均首先要求產婦左
    側臥，給予氧氣及大量點滴液供應，若胎心音變化有改善，
    則可繼續觀察待產」、「事實上予產婦左側臥，氧氣供應及
    大量點滴，也是胎兒子宮內救治之一種方式」。是本件雖發
    生胎心音減速，但胎心音變異性未明顯變差，被告對產婦實
    施左側臥、給予氧氣及大量點滴液供應等醫療處置作為，必
    要且適當，並無過失。
  2.鑑定意見(六)、(七)分別載明「本案待產婦胎心音變化，雖自17
    ：50有發生明顯變異型減速，但胎心音經產婦左側臥，氧氣
    供應處置，稍有改善，隨後產婦已至產檯用力，整個過程由
    病歷紀錄，沒有明確證據顯示須立即緊急剖腹生產」、「當
    日17：15及18：15二時段發生胎心音減速變化又隨後恢復，
    臨床上並無證據顯示當時有嚴重胎兒窘迫，須立即緊急剖腹
    生產之必要」。是本件被告無實施緊急剖腹生產之必要。
  3.鑑定意見(八)、(九)分別記載「若一發生胎心音減速，立即安排
    剖腹生產，依一般醫院醫療常規，最快準備時間約需30分鐘
    …若麻醉處理或準備不完全，則可能引起產婦血壓降低或血
    流改變，進而引起胎兒腦部缺氧」、「依胎心音紀錄變化，
    若醫師施行剖腹生產，是否能避免發生新生兒腦性麻痺，亦
    無法確定」。益證本件是否有為緊急剖腹生產，與原告是否
    罹患腦性麻痺，無因果關係，且本件以自然生產較剖腹生產
    快速、安全。
  4.鑑定意見(九)載明「由病歷紀錄無法判斷嬰兒之腦性麻痺為接
    生醫師行為造成，應屬周產期之併發症。」。是原告腦性麻
    痺之原因為周產期之併發症，不可歸責被告，亦非被告使用
    Cytotec 催生所致，被告縱未盡告知義務，亦與原告腦性麻
    痺間無因果關係。原告主張被告應負侵權行為損害賠償，為
    無理由。
  5.鑑定意見(十)載明「護理人員並不需要負起未實施剖腹生產之
    責」。是被告黃淑媚及劉雯芬並無醫療過失之責。
  6.鑑定意見(五)記載「Buscopan在產科應用主要幫助子宮頸成熟
    、擴張。本案產婦施打Buscopan並未違反一般醫療常規。此
    一措施屬醫療行為，應由醫師判斷…或囑咐護理人員執行」
    ，則被告陳保仁囑咐護理人員為產婦施打Buscopan ， 乃必
    要之醫療處置，並未違反一般醫療常規，且非導致原告腦性
    麻痺之原因，即使被告陳保仁未在場，亦無過失，且與原告
    腦性麻痺，無因果關係。
  (五)揆諸最高法院96年度台上字第2738號判決要旨，原告應先就
    被告有醫療過失行為或生產過程處理不當，及此醫療過失行
    為或不當處置與原告腦性麻痺有因果關係，負舉證責任，原
    告援引臺北地院90年度訴字第3406號判決，主張被告應舉證
    無醫療過失云云，顯有誤會。又上開臺北地院判決未提及醫
    師未善盡說明義務與病患傷害間有何因果關係，縱醫師有未
    盡說明義務之過失，亦不表示其有用錯藥物之醫療過失，原
    告以該判決推測被告有相同過失，乃屬誤會。另本件胎心音
    監測紀錄並未遺失，且長庚醫院函有所錯誤已如前述，原告
    以被告因未保存生產當日15時40分至16時25分及17時10分至
    17時44分之胎心音監測紀錄，應由被告舉證該時段胎心音正
    常而無從事積極性介入性治療之必要，及被告未依長庚醫院
    函說明六所稱採取真空吸引及其他介入性生產方式，來排除
    存在之風險，應將舉證責任分配於醫師或醫院云云，亦有誤
    會。況依原告提出詹森林著「德國醫療過失舉證責任之研究
    」乙文，「病人提起損害賠償訴訟時，原則上仍應由病人就
    醫療之瑕疵負舉證責任，而醫療有無瑕疵，必須依據相關資
    料判斷之」，且依醫療法第82條規定，本件應由原告負舉證
    責任，原告迄未能舉證證明被告有過失及此醫療過失行為與
    其腦性麻痺有因果關係，其主張侵權行為損害賠償，自無理
    由。
  (六)Cytotec （Misoprostol） 即合成的前列腺素E1，係使子宮
    頸成熟、用於引產，乃婦產科醫界常使用之引產藥物，美國
    婦產科醫學學會於89年12月間肯定其安全性及有效，亦認可
    以減少其他引產（催生）藥物之使用，增加自然生產之成功
    機率。被告使用Cytotec 催生，係當時婦產科界極普遍之醫
    療行為，且效果良好，只要劑量與間隔時間掌握得宜，並無
    風險，被告使用之量劑及間隔時間均在安全範圍內，亦無違
    反。況醫審會第2 次鑑定書鑑定意見(一)至(五)詳述Cytotec 之
    用途、安全劑量、使用所需間隔時間、美國食品藥物管理局
    通過使用Cytotec 於孕婦及有大量文獻證實及被告於當日11
    時40分及15時55分各使用Cytotec 1/4 劑50毫克且間隔4 小
    時使用1 次尚屬合理，並不會導致腦性痲痺。本件與臺北地
    院90年度訴字第3406號判決（使用一般劑量8 倍且間隔時間
    不足4 小時）情形有別，醫審會第2 次鑑定書佐證被告確無
    過失，原告再次請求函詢長庚醫院，並無必要。至原告所提
    Cytotec 包裝資料、網站資料、Searle公司及ACOG信函（原
    證13至17）或不正確，或無證據能力，且僅係片面之意見，
    原告主張第2次鑑定書有誤，亦不可採。
  (七)答辯聲明：1.原告之訴及假執行之聲請均駁回。2.如受不利
    判決，願供擔保請准宣告免為假執行。
三、本院之判斷：
  (一)原告主張：原告之母即產婦趙珮丞於93年03月08日（當時懷
    孕39週）上午09時40分許，由原告之父林鴻欽陪同至被告敏
    盛醫院住院待產，嗣於同日下午07時02分許，趙珮丞以自然
    生產方式產下原告（查原告出生時體重2,700 公克，身長47
    公分），而原告一出生即全身發紺、無法自主性呼吸且處於
    肌無力（癱軟）現象，出生後5 分鐘內Apgar score 僅3 至
    4 分（正常新生兒為10分）而須緊急插管並送入新生兒加護
    病房，嗣原告生命跡象雖已穩定，但仍存有發育遲緩、癲癇
    、視神經萎縮等傷害之情，為被告所不爭執，並有原告所提
    出原告與父母之戶籍謄本、原告之診斷證明書、中華民國身
    心障礙手冊、產房護理記錄單、出院病歷摘要、胎心音監測
    記錄等影本各1 份為證，此外，亦經本院調取趙珮丞與原告
    在被告敏盛醫院之相關病歷資料查閱相符，足信為真。
  (二)原告另主張：被告敏盛醫院之婦產科醫師陳保仁及護理人員
    劉雯芬、黃淑媚在產婦趙珮丞待產及生產過程中有前述過失
    行為，導致原告受有上揭損害，因認被告4 人應連帶負損害
    賠償責任等語，則為被告所否認，並以前詞置辯。經查：
  1.按因故意或過失，不法侵害他人之權利者，負損害賠償責任
    。違反保護他人之法律，致生損害於他人者，負賠償責任。
    但能證明其行為無過失者，不在此限。又數人共同不法侵害
    他人之權利者，連帶負損害賠償責任。民法第184 條第1 項
    前段、第2 項、第185 條第1 項前段分別定有明文。再者，
    因侵權行為所發生之損害賠償請求權，以有(一)故意或過失不
    法侵害他人權利之行為、(二)損害之發生、(三)損害與行為之間
    有因果關係，為其成立要件，至所謂相當因果關係，係以行
    為人之行為所造成的客觀存在事實，為觀察的基礎，並就此
    客觀存在事實，依吾人智識經驗判斷，通常均有發生同樣損
    害結果之可能者，該行為人之行為與損害之間，即有因果關
    係（分別參照最高法院48年度台上字第481 號判例、41年度
    台上字第932 號判決、76年度台上字第158 號判決）。
  2.原告主張：其從出生後即存有發育遲緩、癲癇、視神經萎縮
    等傷害情形，係因被告陳保仁醫師及護理人員劉雯芬、黃淑
    媚等人為產婦趙珮丞接生過程之過失行為所致一節，業據被
    告否認，並以：依94年05月所發行「台灣婦產科醫學會會訊
    」第103 期刊載之「檢視腦性麻痺的危險因子」乙文，敘及
    腦性麻痺之造成原因略為「以前社會大眾皆認為腦性麻痺都
    是生產中因缺氧造成胎兒腦部受傷，衍生許多糾紛。但是最
    近綜合許多研究數據，發現80％的腦性麻痺都是胎兒在腹中
    已產生…，另外10％之腦性麻痺則是嬰兒出生後因為外傷、
    腦膜炎、腦炎腫瘤所造成，只有8 ％左右腦性麻痺與生產中
    缺氧有關。…結論：腦性麻痺成因複雜，現階段知道80％發
    生在懷孕中，8 ％－10％在生產時，10％在嬰兒期。子宮內
    發炎是最能解釋產生IVH 、PVL 和早產的原因，進而可發展
    出腦性麻痺。…特別希望社會大眾了解的是，造成腦性麻痺
    主要因素，並非婦產科醫師接生有關，因腦性麻痺在懷孕過
    程中可能早已存在。Clark 等綜合許多英文文獻，亦認為除
    了極少數的例子外，現階段的醫學技術無法預防腦性麻痺」
    等語作為抗辯（上開文章影本附於本院卷(一)第73至76頁）。
    經本院將相關資料及病歷記錄送請醫審會鑑定，詢問：「自
    原告與其母趙珮丞之病歷觀之，原告從出生後即存在之腦部
    發育遲緩、癲癇、視神經萎縮等情形，是否可看出係在胎兒
    出生前即已存在，而可完全排除可能為生產過程處理不當所
    造成？」、「若原告之腦性麻痺原因為接生醫師所造成，則
    係接生醫師哪一行為所造成？其因果關係為何？」，該會之
    鑑定意見分別略以：「嬰兒出生後存在之腦部發育遲緩、癲
    癇、視神經萎縮情形，由病歷記錄無法看出係在嬰兒出生前
    即已存在，亦無法排除可能為生產過程處理不當造成」、「
    由病歷紀錄無法判斷嬰兒之腦性麻痺為接生醫師行為造成，
    應屬周產期之併發症」等語（見該會第1 次鑑定書鑑定意見
    (一)、(九)，本院卷(二)第10至13頁）；嗣經本院再次送請該會鑑
    定，該會第2 次鑑定書鑑定意見仍略以：「本案新生兒一出
    生即發生缺氧急救，導致腦部發育遲緩、癲癇及視神經萎縮
    情形，屬周產期之併發症」等語（見本院卷(二)第94頁）。準
    此，尚難遽認本件原告從出生時起即存有之前開傷害情形，
    係因被告等為產婦趙珮丞接生過程中之行為所致，是以原告
    之傷害結果與被告行為間之相關因果關係，尚屬無從證明。
  3.原告另主張：被告將產婦趙珮丞待產過程中四個時段之胎心
    音監測紀錄（即該紀錄記載時間為當天：10時10分至11時
    20分、12時10分至15時10分、15時40分至16時25分、
    17時10分至17時44分，因監測器記錄之時間與實際時間有些
    許差距，故實際時間約為10時40分至12時、12時40分至
    15時50分、16時40分至17時05分、17時40分至18時24分
    ）逸失，應認被告具有過失等語，亦為被告否認。經本院查
    閱被告所提出之胎心音監測紀錄（其原本係分別附於產婦趙
    珮丞之病歷卷中間一頁及末頁處），原告所稱逸失之「12
    時10分至15時10分」胎心音監測紀錄，現仍附在產婦趙珮丞
    上開病歷卷內之末頁，並無逸失，是原告此部分主張應屬有
    誤。至原告所指其餘三個時段之胎心音監測紀錄，確未存於
    卷附病歷資料內，此經本院送請醫審會鑑定，詢問「胎心音
    監測紀錄是否屬於醫療法第48條之病歷？又依醫療法第48條
    立法意旨，所謂病歷是否應完整留存？抑或是擷取部分留存
    即可？如係後者，應留存與得不留存資料之判斷標準何在？
    應由何人或何單位決定？有無法律依據可循？」、「依趙珮
    丞之產房護理記錄單(一)記載在下午1 時40分許有『醫師臨床
    探視，宮縮壓力25-50 mmHg，囑密切觀察』、『下午2 時40
    分許，感陣痛，左側臥中』等現象，從醫療實務經驗，病患
    該等時期之胎心音監測紀錄是否屬於得不留存之資料？」等
    問題，該會之鑑定意見略以：「胎心音監視紀錄屬病歷一部
    分。依87年08月31日衛署醫字第87048237號函，監視器之資
    料（包括心電圖、胎兒監視器）保存，因其報表量大，而病
    歷存放空間有限，醫療機構摘取部分具有代表性之資料黏貼
    於病歷中依法保存，其餘資料得集中保管一段時間後銷毀。
    而決定部分資料是否有代表性，是否保存於病歷，由醫師依
    實際臨床變化判斷決定。但因每位產婦差異性極大，故目前
    無明確法規規範。」、「若當時胎心音監測紀錄依醫師判斷
    ，並不足以影響產婦臨床處置及預後之判斷，即屬於得不留
    存之資料。依病歷記載及產婦產程變化，本案該部分胎心音
    監測紀錄（01：40或02：40等紀錄），應屬於此項，得不留
    存」等語（見該會第1 次鑑定書鑑定意見(二)、(三)，本院卷(二)
    第12頁背面至第13頁）。據此，被告雖未完整留存前述三個
    時段之胎心音監測紀錄，惟尚無違相關法令，且此與原告之
    傷害結果亦難認有何相當因果關係，自亦難據此逕認被告有
    何醫療過失行為。
  4.原告主張：依據產婦趙珮丞之胎心音監測紀錄，顯示胎心音
    有突然減速情形，可認胎兒有窘迫情形，被告卻未採取必要
    措施或立即剖腹產之行為，足認被告具有過失等語，亦為被
    告否認。經本院就此送請醫審會鑑定，詢問：「本件原告之
    母胎心音監測紀錄已顯現出胎心音突然減速，是否可以判斷
    為疑似胎兒窘迫現象？當時護士僅要求待產婦左側臥，此一
    醫療行為是否已經足夠？又該判斷應由醫師或護士來判斷？
    」、「胎兒缺氧、過遲娩出是否會造成羊水胎便污染之現象
    發生？醫療經驗上可否從胎心音監測紀錄中得知胎兒有無此
    一現象而施以及早救治之醫療措施？本案待產婦發生胎心音
    監測紀錄波動明顯異常之情形長達一小時以上，醫師是否應
    立即剖腹，或為其他使胎兒產出之緊急醫療處置？」、「產
    婦趙珮丞於當日『17：15』及『18：15』等二時段發生之胎
    心音減速變化隨後又恢復，是否屬於嚴重胎兒窘迫之情形？
    有無實施立即緊急剖腹生產之必要？」、「若一發生胎心音
    減速，即立刻安排剖腹生產，則安排剖腹產過程所需之時間
    （如麻醉等準備時間）為何？以及麻醉本身引起產婦血壓變
    動及血流改變是否會導致胎兒腦部缺氧？」等問題，該會之
    鑑定意見略以：「胎心音監測紀錄出現胎心音突然減速，或
    胎心音變異性差合併持續性變異型減速、慢發性減速，或延
    長型減速，則可判斷有胎兒窘迫現象（American College
    of Obstetricians &Gynecologists , 2003）。本案發生胎
    心音突然減速，但胎心音變異性未明顯變差。一般醫療實務
    均首先要求產婦左側臥，給予氧氣及大量點滴輸液供應，若
    胎心音變化有改善，則可繼續觀察待產。此判斷應由醫師執
    行或由醫師瞭解病情後囑咐護理人員執行」、「一般有羊水
    胎便染色之新生兒發生周產期併發症或死亡之比率較高（
    Nathanet al., 1994），但羊水中有胎便染色，有時只是胎
    兒消化道成熟過程之生理變化，並非絕對有胎兒窘迫現象（
    Katzs & Bowes, 1992 ）。臨床上無法由胎心音監測得知是
    否有羊水胎便染色，羊水胎便染色是否需要及早救治，應配
    合胎心音監測之變化決定。本案待產婦胎心音變化，雖自17
    ：50有發生明顯變異型減速，但胎心音經產婦左側臥，氧氣
    供應處置，稍有改善，隨後產婦已至產檯用力，整個過程由
    病歷紀錄，沒有明確證據顯示須立即緊急剖腹生產。尤其18
    ：35時子宮頸已擴張8 公分以上，此時若準備剖腹生產，其
    花費之準備時間很難確定會較自然生產迅速。事實上予產婦
    左側臥，氧氣供應及大量點滴，也是胎兒子宮內救治之一種
    方式」、「當日17：15及18：15二時段發生胎心音減速變化
    又隨後恢復，臨床上並無證據顯示當時有嚴重胎兒窘迫，須
    立即緊急剖腹生產之必要」、「若一發生胎心音減速，立即
    安排剖腹生產，依一般醫院醫療常規，最快準備時間約需30
    分鐘。若做好麻醉準備及點滴輸注，一般麻醉並不會引起胎
    兒腦部缺氧。若麻醉處理或準備不完全，則可能引起產婦血
    壓降低或血流改變，進而引起胎兒腦部缺氧」等語（見該會
    第1 次鑑定書之鑑定意見(四)、(六)、(七)、(八)，本院卷(二)第11至
    13頁）。從而，產婦趙珮丞待產時之胎心音監測紀錄雖顯示
    部分時段確有減速情形，但依據醫療上專業判斷，於減速後
    變化又隨後恢復，臨床上並無證據顯示當時有嚴重胎兒窘迫
    ，須立即緊急剖腹生產之必要，而當時被告醫護人員所採取
    關於予產婦左側臥，氧氣供應及大量點滴等相關措施，也是
    胎兒子宮內救治之一種方式，並無不當，且依該會第1 次鑑
    定書之鑑定意見(九)並認本件「依胎心音紀錄變化，若醫師施
    行剖腹產，是否能避免發生新生兒腦性麻痺，亦無法確定」
    等語（見本院卷(二)第96頁背面）。據上，仍難認被告有如原
    告所指此部分之過失行為。
  5.原告主張：於產婦趙珮丞待產過程中，被告先後為產婦施用
    Cytotec 、Buscopan等藥劑等情，此為被告所不爭執，並核
    與產婦趙珮丞之產房護理紀錄單記載內容（略為：「11：40
    ，胎心音變異性差，經護理人員左右搖動產婦肚子後改善，
    依醫囑給予產婦Cytotec 四分之一顆（50μg ）陰道塞劑加
    強陣痛」、「18：30護士依醫囑給予產婦靜脈注射Buscopan
    一支幫助子宮頸擴張」）相符，足認屬實。而原告復主張：
    被告之前揭用藥不當，應有過失等語，則為被告所否認。經
    本院將此送請醫審會鑑定，詢問「(一)胎兒窘迫、胎心音異常
    以及羊水胎便等現象，是否即為婦科臨床上使用Cytotec 作
    為催生引產時之典型副作用？」、「(二)依本件相關病歷，原
    告一出生即因缺氧急救，導致腦部發育遲緩、癲癇、視神經
    萎縮等現象，是否與被告醫護人員為產婦趙珮丞使用Cytote
    c 完全無關？」、「(三)依據衛生署資料，Cytotec 目前經核
    准的目的（適應症）僅在治療胃及十二指腸之潰瘍用藥，從
    醫病關係而言如醫師或護理人員在使用Cytotec 作為核准目
    的以外之為產婦催生引產用藥時，是否應有告知產婦及其家
    屬該用藥之風險及是否有其他選擇用藥之告知義務？」、「
    (四)於原告出生當時之98年03月，以台灣之醫療水平，本件引
    產時間隔4 小時，一次使用1/4 顆Cytotec ，是否為安全劑
    量？」、「(五)上開間隔4 小時，一次使用1/4 顆Cytotec 是
    否為導致本件腦性麻痺之發生原因？」等問題，該會之鑑定
    意見略以：「(一)胎兒窘迫、胎心音異常及羊水胎便染色，於
    任何待產孕婦均可能發生，不一定發生於使用Cytotec 產婦
    。美國婦產科學院（ACOG Committee Opinion, 2003）建議
    陰道Cytotec （misoprostol ）使用於妊娠後段3 個月，促
    進子宮頸成熟或催生引產，建議之劑量為25μg 至50μg ，
    而重複使用時最少必須間隔3 至6 小時1 次。高劑量容易增
    加子宮收縮過密，子宮刺激過度伴隨胎心音異常或羊水胎便
    染色之風險」、「(二)本案新生兒一出生即發生缺氧急救，導
    致腦部發育遲緩、癲癇及視神經萎縮情形，屬周產期之併發
    症。而本案產婦接受使用Cytotec 引產，待產過程達數小時
    ，無法判斷與使用Cytotec 是否有關」、「(三)2002年04月17
    日美國食品藥物管理局通過Cytotec 可用於孕婦。但其使用
    於產科治療則未規範。惟Cytotec 於產科醫療之使用與效用
    ，在過去幾年已有大量醫學文獻證實。目前亦核准於配合早
    期藥物（RU486 ）流產使用。美國食品藥物管理局（Guid
    ance for institutional review boards and clinical
    investigators 1998 update ）認為臨床醫師若使用藥物於
    非適應症用途（off-label use ），有責任充分瞭解該藥物
    之使用，基於科學專業、醫療證據與病人權益使用，並記錄
    藥物之使用與作用。此外，美國食品藥物管理局（FDA Bull
    .1982 ）並未規範醫師基於治療需要，不得將上市藥品使用
    於非適應症用途」、「(四)目前臺灣市面一般Cytotec 之劑量
    為200 μg ，四分之一劑為50μg 尚屬安全劑量。使用越低
    劑量，發生子宮收縮過密，子宮刺激過度伴隨胎心音異常或
    羊水胎便染色之風險越低，但可能延長生產時間。一般間隔
    4 小時使用1 次引產，亦尚屬合理」、「(五)Cytotec 四分之
    一劑50μg ，間隔4 小時使用1 次，並不會導致腦性痲痺」
    等語（見第2 次鑑定書鑑定意見(一)至(五)，本院卷(二)第94頁）
    ；此外，關於Buscopan部分，本院亦向醫審會詢問：「
    Buscopan在產科醫療行為上，通常施用於何種情形？本案對
    產婦施打Buscopan是否為正確之處置方法？對產婦施打後通
    常有何反應？又此一措施是否屬於醫療行為，而應由醫師在
    確實診察病患之情況下判斷執行，或由醫師判斷囑咐，並由
    醫師監督指導下由護理人員執行？」，該會之鑑定意見略以
    ：「Buscopan在產科應用主要幫助子宮頸成熟、擴張。本案
    產婦施打Buscopan並未違反一般醫療常規。此一措施屬醫療
    行為，應由醫師判斷產婦產程變化後執行或囑咐護理人員執
    行」等語（見第1 次鑑定書鑑定意見(五)，本院卷(二)第13頁）
    。據上，本件被告醫護人員為產婦趙珮丞施用Cytotec 、
    Buscopan等藥物，尚無不當，且亦無證據足認上開藥物與原
    告之傷害結果間具有相當因果關係，是以亦無從認定被告對
    產婦施用上開藥物之行為有何過失可言。
  6.末以，原告雖主張：本件醫療糾紛案件，舉證責任應倒置由
    被告負擔，且醫審會所為之鑑定結果不足採信等語。惟按，
    醫審會乃客觀中立之第三者，依據相關病歷等資料進行鑑定
    ，其所為前開鑑定意見已說明各項認定之理由及依據，自屬
    可採，而原告並未提出具體事證指摘前述鑑定報告有何不可
    採信之處，故本院認原告此部分主張不足採信。至本件另曾
    送請長庚醫院鑑定，惟按長庚醫院性質上屬於教學醫院，且
    與被告同屬實際執行醫療行為之機構，是本院認其鑑定意見
    之客觀性與中立性相較於醫審會所出具者，尚嫌不足，故本
    院爰不予採用。以上併此敘明。
  (三)綜上所述，原告主張依民法第184 條第1 項前段、第185 條
    第1 項、第188 條第1 項、第193 條第1 項及第195 條第1
    項等規定，請求被告連帶給付原告1 百萬元（即醫療費60,
    123 元、增加生活上之需要61,090、減少勞動能力之損害80
    萬元、慰撫金78,787元）及遲延利息，為無理由，應予駁回
    。其假執行之聲請，因訴遭駁回而失所附麗，應併予駁回。
四、本件事證已臻明確，兩造其餘攻擊、防禦方法及提出未經援
    用之證據，核與判決結果不生影響，爰不一一論述，附此敘
    明。
五、結論：本件原告之訴為無理由，依民事訴訟法第78條，判決
    如主文。
中    華    民    國    99    年    2     月    5     日
                        民事第三庭    法  官  周玉
以上正本係照原本作成
如對本判決上訴，須於判決送達後20日內向本院提出上訴狀
中    華    民    國    99    年    2     月    5     日
                                      書記官  楊郁馨

司法院資訊處製作；財團法人民間司法改革基金會備份。
